【裁判字號】    98,訴,2202
【裁判日期】    990811
【裁判案由】    區段徵收
【裁判全文】
臺北高等行政法院裁定
                                      98年度訴字第2202號
原      告  甲○○
            乙○○
            丙○○
被      告  桃園縣政府
代  表  人  吳志揚(縣長)
訴訟代理人  戊○○
上列當事人間區段徵收事件，原告不服內政部中華民國98年9 月
25日台內訴字第0980150770號訴願決定，提起行政訴訟，本院裁
定如下：
    主  文
原告之訴駁回。
訴訟費用由原告負擔。
    理  由
一、被告機關代表人於起訴時為黃敏恭，訴訟繫屬中變更為吳志
    揚，已據其具狀承受訴訟，核無不合，依法應予准許。
二、事實概要：
    本件原告等於98年6 月11日出具申請書，指稱被告93年10月
    22日府地區字第0930276636號公告（下稱系爭公告）漏未載
    明區段徵收法令依據及興辦事業種類等事項，而申請被告依
    行政程序法第101 條第1 項規定作成更正之處分，經被告以
    98年6 月26日府地徵字第0980239355號函（下稱系爭函）回
    復原告略以：系爭公告所載未有行政程序法第10 1條第1 項
    規定誤寫、誤算或其他類此之情況等語。原告不服，提起訴
    願，經決定不受理，遂提起本件行政訴訟。
三、按「人民因中央或地方機關之違法行政處分，認為損害其權
    利或法律上之利益，經依訴願法提起訴願而不服其決定，或
    提起訴願逾3 個月不為決定，或延長訴願決定期間逾2 個月
    不為決定者，得向高等行政法院提起撤銷訴訟。」「人民因
    中央或地方機關對其依法申請之案件，於法令所定期間內應
    作為而不作為，認為其權利或法律上利益受損害者，經依訴
    願程序後，得向高等行政法院提起請求該機關應為行政處分
    或應為特定內容之行政處分之訴訟。」「人民因中央或地方
    機關對其依法申請之案件，予以駁回，認為其權利或法律上
    利益受違法損害者，經依訴願程序後，得向高等行政法院提
    起請求該機關應為行政處分或應為特定內容之行政處分之訴
    訟。」行政訴訟法第4 條第1 項、第5 條第1 項、第2 項定
    有明文。所謂行政處分係指中央或地方機關就公法上具體事
    件所為之決定或其他公權力措施而對外直接發生法律效果之
    單方行政行為而言，此參照行政程序法第92條第1 項及訴願
    法第3 條第1 項之規定可明。至於行政機關所為單純事實之
    敘述或理由之說明，並無對人民之請求為准駁，並不生法律
    上之效果，既非屬行政處分，自不得對之爭訟。再者，人民
    因中央或地方機關駁回其依法申請之案件，認為違法而損害
    其權利或法律上利益者，經依訴願程序後，固得向高等行政
    法院提起請求該機關應為行政處分或應為特定內容之行政處
    分之訴訟。然所謂「依法申請之案件」係指人民依據法令之
    規定，有向機關請求就某一特定具體之事件，為一定處分之
    權利者而言。而「應作為而不作為」則指行政機關對於人民
    之申請負有法定作為義務，卻違反此一作為義務而言。故如
    法令並無賦予申請人有請求行政機關為行政處分之公法上權
    利，其請求行政機關作成行政處分，性質上僅是促使行政機
    關發動職權，並非屬於「依法申請之案件」，行政機關所為
    答覆對於該人民之權利或法律上利益不生任何准駁之效力，
    自非屬行政處分（最高行政法院98年度裁字第276 號裁定要
    旨參照）。且因行政機關對於非依法申請之案件，並不負有
    作為義務，即令其未依其請求而發動職權，該人民亦不得主
    張其有權利或法律上利益受損害，訴請行政機關應為行政處
    分或應為特定內容之行政處分（最高行政法院90年判字第16
    37號判決、97年裁字第4107號裁定意旨參照）。是故提起撤
    銷訴訟須有行政處分之存在為前提，而提起課予義務訴訟則
    以依法申請行政機關作成行政處分或為特定內容之行政處分
    為要件。否則其起訴即屬不合法。又非依法申請之案件與法
    規已賦予人民申請權利，但該個案申請人欠缺實體上之理由
    ，尚屬有間，前者起訴即欠缺實體判決之要件，其起訴不合
    法，而後者則為合法起訴，但因不具實體上理由，應為敗訴
    判決（最高行政法院44年判字第18號、62年裁字第41號判例
    及96年度裁字第2826號判決意旨暨97年裁字第3144號、97年
    裁字第4107號、97年度裁字第4946號裁定要旨參照）。復按
    「原告之訴，有下列各款情形之一者，行政法院應以裁定駁
    回之。但其情形可以補正者，審判長應定期間先命補正：…
    十、起訴不合程式或不備其他要件者。」為行政訴訟法第
    107 條第1 項第10款所明定。故提起行政訴訟欠缺實體判決
    要件而不能補正者，其起訴即屬於行政訴訟法第107 條第1
    項第10款規定之起訴不備要件之情形，為不合法，行政法院
    應以裁定駁回之。
四、原告起訴略謂：
    被告接到內政部核准徵收函後，雖依土地徵收條例第18條規
    定公告，但系爭公告僅載列辦理徵收之法令依據為土地徵收
    條例第4 條，漏未載列該條第1 項第6 款及都市計畫法第58
    條。再系爭公告載列興辦事業種類為開發新社區，與被告93
    年3 月15日發布之多功能藝文園區細部計畫所載藝文展演用
    地不符。經原告依據行政程序法第101 條第1 項規定，向被
    告申請作成更正系爭公告之處分，但被告以系爭函否准，已
    對外發生法律效果，應屬消極行政處分，爰訴請撤銷訴願決
    定及系爭函，並命被告應另為適法處分等語。
五、按「行政處分如有誤寫、誤算或其他類此之顯然錯誤者，處
    分機關得隨時或依申請更正之。」固為行政程序法第101 條
    第1 項所明定。惟非行政處分並不生任何法律上之效果，縱
    使其記載有錯誤，難謂對人民之權利義務有生影響，法律並
    無賦予人民有請求更正之公法上權利，則人民對於非行政處
    分申請更正，按諸前開說明，僅促請行政機關行使職權而已
    ，並非屬依法申請之案件。復按訴願法第13條規定：「原行
    政處分機關之認定，以實施行政處分時之名義為準。但上級
    機關本於法定職權所為之行政處分，交由下級機關執行者，
    以該上級機關為原行政處分機關。」又按土地徵收條例第14
    條規定：「徵收土地或土地改良物，由中央主管機關核准之
    。」第18條第1 項：「直轄市或縣（市）主管機關於接到中
    央主管機關通知核准徵收案時，應即公告，並以書面通知土
    地或土地改良物所有權人及他項權利人。」準此以論，徵收
    土地係由需用土地機關申請中央主管機關核准徵收，由法定
    徵收核准機關決定徵收之具體內容，故徵收處分係中央主管
    機關自為之行政處分，轉令下級機關辦理公告等徵收相關手
    續。由此可知，土地徵收為核准徵收機關之行政處分，縣市
    機關所作土地徵收之公告，乃依核准徵收機關之徵收處分辦
    理之徵收手續，未另生法律效果，自非行政處分甚明（最高
    行政法院91年度判字第2211號、92年度判字第1442號判決意
    旨參照）。
六、查系爭公告係被告將內政部93年10月21日內授中辦地字第09
    30726312號核准徵收函文內容予以揭示，有上開公告及內政
    部核准徵收函在卷可按（見被告答辯卷第1 至5 頁、第93頁
    ）。足見原告等人之土地係因內政部作成核准徵收處分，而
    發生徵收之效果，被告僅屬該徵收處分之執行機關，其揭示
    之公告僅在執行已發生法律效果之徵收處分，並未對外另生
    法律效果，而僅屬觀念通知，並非行政處分，自不在行政程
    序法第101 條第1 項規定得申請更正之範疇。從而，原告認
    上開公告所載之法令依據有錯誤，而請求被告作成更正處分
    ，即非屬依法申請之案件，被告所為之函覆亦不生法律效果
    ，亦非屬行政處分。從而，原告訴請撤銷非行政處分之系爭
    函，自非適法，訴願決定不受理，核無不合。且原告就非依
    法申請之案件，提起課予義務訴訟，求為判命被告作成一定
    內容之處分，亦屬不合法且其情形不可以補正，自應依法裁
    定駁回之。
據上論結，本件原告之訴不合法，爰依行政訴訟法第107 條第1
項第10款、第104 條、民事訴訟法第95條、第78條、第85條第1
項前段，裁定如主文。
中    華    民    國    99    年    8     月    11    日
                    臺北高等行政法院第二庭
                              審判長法  官  徐  瑞  晃
                                    法  官  蕭  惠  芳
                                    法  官  蔡  紹  良
上為正本係照原本作成。
如不服本裁定，應於送達後10日內向本院提出抗告狀（須按他造
人數附繕本）。
中    華    民    國    99    年    8     月    11    日
                                    書記官  林  俞  文

司法院資訊處製作；財團法人民間司法改革基金會備份。
